臺灣臺南地方法院民事判決　　　　　　　 99年度訴字第464號
原　　　告　劉明和
訴訟代理人　黃厚誠律師
複　代理人　楊聖芬律師
被　　　告　吳文俊
訴訟代理人　許世律師
　　　　　　許安德利律師
被　　　告　林昭明
訴訟代理人　黃紹文律師
　　　　　　黃溫信律師
　　　　　　徐美玉律師
上列當事人間請求損害賠償事件，經本院於民國100年2月21日
言詞辯論終結，判決如下：
    主    文
原告之訴及其假執行之聲請均駁回
訴訟費用新臺幣壹萬肆仟壹佰陸拾柒元由原告負擔。
    事實及理由
一、原告起訴主張如下：
  (一)被告林昭明為臺南市新化區農會（即縣市合併前之臺南縣新
    化鎮農會，下稱新化農會）職員，其知悉新化農會有一抵押
    權標的物即坐落台南市新化區（即縣市合併前之台南縣新化
    鎮○○○○段453、453-1、453-3地號等三筆土地（下稱新
    化土地），在鈞院民事執行處實施強制執行程序拍賣，被告
    林昭明為使拍賣順利，遂於民國98年底告知原告可參加前開
    三筆新化土地之投標程序，被告林昭明並委由另一農會職員
    王昭輝帶原告查看上開新化土地，現場為一平整設有雞寮之
    地。原告實地勘查後，並續在被告林昭明之推薦引介下，即
    欲參與投標，然因原告目不識丁且不曾標買土地，不諳程序
    ，遂委由另一被告吳文俊（執業地政士）及被告林昭明代為
    處理上開土地投標相關事宜。詎料被告林昭明代為處理上開
    土地投標事宜時，卻因疏未注意而誤將同為新化農會所聲請
    拍賣之他筆土地即坐落左鎮區（即縣市合併前之左鎮鄉○○
    ○段129-2、130-1、138-3、252-2地號等四筆土地（下稱左
    鎮土地）之投標資料，傳真予被告吳文俊代書，被告吳文俊
    竟亦未注意核對資料，率予投標而於特別拍賣程序中以新臺
    幣（下同）1,322,000元標得底價僅756,000元之左鎮土地，
    且通知原告繳足拍定金額，再為原告申請地政機關登記，遲
    至取得土地所有權狀時始發現上開錯誤情事，致使原告既未
    取得所欲投標之新化土地，卻取得完全為荒蕪山林對原告無
    用之左鎮土地，因而受有1,322,000元之損害。
  (二)按稱委任者，謂當事人約定，一方委託他方處理事務，他方
    允為處理之契約；受任人處理委任事物，應依委任人之指示
    ，並與處理自己事物為同一之注意。其受有報酬者，應以善
    良管理人之注意為之。受任人因處理委任事物有過失，或因
    逾越權限之行為所生之損害，對於委任人應負賠償之責。民
    法第528條、第535條、第544條分別定有明文。次按民法債
    編第2章「各種之債」各節所規定之契約，固可謂為有名契
    約，但並不能因而涵蓋所有類型之契約，本於契約自由之原
    則，倘當事人因自由訂定而不能歸類之其他無名契約，自仍
    可類推適用民法相關之規定（最高法院94年度臺上字第1860
    號民事判決參照）。再者，因可歸責於債務人之事由，致為
    不完全給付者，債權人得依關於給付遲延或給付不能之規定
    行使其權利；因可歸責於債務人之事由，致給付不能者，債
    權人得請求賠償損害。前項情形，給付一部不能者，若其他
    部分之履行，於債權人無利益時，債權人得拒絕該部之給付
    ，請求全部不履行之損害賠償。民法第227條第1項、第226
    條第1、2項分別定有明文。復按負損害賠償責任者，除法律
    另有規定或契約另有訂定外，應回復他方損害發生前之原狀
    ；因回復原狀而應給付金錢者，自損害發生時起，加給利息
    ，民法第213條第1項、第2項亦定有明文。
  (三)原告委託被告吳文俊辦理上開新化土地之投標及登記事宜，
    經被告吳文俊允為處理，並約定有報酬，是兩造間成立委任
    契約甚明，被告吳文俊依法負有善良管理人之注意義務。又
    被告林昭明為原告報告投標之機會，並受原告委託帶領查看
    現場（被告林昭明另委王昭輝帶原告查看新化土地），且承
    諾為原告傳真上開土地之投標資料予被告吳文俊，協同被告
    吳文俊為原告處理投標事宜，即便無報酬之約定而屬無償契
    約，兩造間仍成立委任或類似委任之契約，應按其性質適用
    或類推適用民法有關委任之規定。是被告林昭明為原告處理
    傳真投標資料等相關事宜，負有與處理自己事物同一之注意
    義務。詎被告林昭明竟因疏失而誤傳真左鎮土地投標資料予
    被告吳文俊，顯然違反與處理自己事務同一之注意義務，而
    有過失；被告吳文俊未察覺傳真之投標資料有誤（並非原告
    委託投標之新化土地），即逕予投標並拍定，顯然欠缺一般
    誠實、勤勉而有相當經驗之人所應具備之注意，違反善良管
    理人之注意義務。是被告2人因可歸責於自己之事由，未為
    符合債務本旨之給付，該錯誤拍定之左鎮土地之於原告並無
    利益，原告因而受有繳納拍定金額即1,322,000元之損害。
    又被告2人就原告所受損害皆負有賠償責任，而各負全部給
    付義務，原告依民法第544條、第227條第1項、第226條第1
    項、第2項、第213條第1項、第2項之規定，請求被告吳文俊
    或林昭明應賠償原告所受損害1,322,000元。
  (四)兩造間成立委任或類似委任關係：
  1.原告與被告林昭明間成立無償之委任契約或類似委任之無名
    契約：
    (1)原告經被告林昭明推薦引介投標新化土地，原告即委託被
      告林昭明帶領查看新化土地現場（被告林昭明並請訴外人
      王皓暉帶領前往），並委請被告林昭明傳真新化土地之投
      標資料給被告吳文俊，皆經被告林昭明允為處理，則雙方
      當成立有委任契約，被告林昭明負有為原告處理前開投標
      事宜之義務，縱無報酬之約定，亦無礙委任契約之成立，
      性質上係屬無償之委任契約。縱非，亦屬類似委任之無名
      契約。
    (2)被告林昭明之訴訟代理人雖以「…而是王昭輝（按即證人
      王皓暉，下同）與原告接洽後，王昭輝才帶原告去看新化
      土地，被告林只有介紹王昭輝給原告認識，並沒有說要讓
      原告看哪一塊土地。」（99.6.18言詞辯論筆錄），並否
      認兩造間有委任關係；然證人王皓暉到庭明確證述：「（
      問：為何帶原告去看新化土地？）他與被告林一起來找我
      （在農會），問我有沒有空，說要看新化礁坑子段土地。
      」、「（問：是誰說要看礁坑子段土地？當時怎麼說？）
      被告林跟我說原告要看新化礁坑子段土地。」、「（問：
      是被告林叫你帶原告去看的嗎？）是的…」、「…原告與
      被告林一起開車去看礁坑子段土地，我是自己騎機車在前
      面帶路。當天結束之後，原告有說要一起去吃飯，但是我
      沒有去。」、「（問：有無其他人一起前往看土地？）沒
      有，只有我們三人。」，且證人劉錫錦亦證稱：「…原告
      當時很高興跟我說，要帶我去看一塊很漂亮的土地，說是
      昭明介紹他向農會標購…」，足徵被告林昭明確實向原告
      推薦投標新化土地，並出面委請證人王皓暉帶領原告勘查
      新化土地現場，被告林昭明前開主張顯屬卸責虛偽之詞，
      蓋被告林昭明既非負責法拍業務，倘非受原告委託，何必
      出面委請證人王皓暉帶領甚偕同原告前往新化土地現場？
      況據證人王皓暉證稱：「（問：你帶原告看了二筆土地之
      後續情形為何？）後續我沒有再與原告接觸。」益徵被告
      林昭明係受原告委託處理投標新化土地相關事務，始偕同
      原告勘查土地、傳真投標資料並代辦保證金支票，非僅一
      時好意介紹原告標買新化土地爾，否則相關投標事宜由證
      人王皓暉等負責法拍業務人員處理即可。準此，被告林昭
      明既係受原告委託而為原告處理上開事務，並非未受委託
      即好意主動為之，其與原告間自成立有委任契約，非無任
      何法律上拘束力。
  2.原告與被告吳文俊間成立有償之委任契約：
    (1)原告因素不識字且不諳投標程序，只得仰賴代書專業，遂
      委請被告吳文俊代書處理新化土地投標事宜，並經被告吳
      文俊允諾，雙方當成立有委任契約；又依原告與被告吳文
      俊向來之委託模式，委任時皆有報酬之約定，雖未事先約
      定金額若干，然待委任事物處理完畢後，被告吳文俊必向
      原告請款，不曾免費為其處理事務。而原告與被告吳文俊
      就本件新化土地之投標事宜亦如前揭模式，成立有償的委
      任契約，僅因嗣被告吳文俊錯標左鎮土地，始迄未向原告
      請求報酬。惟此無礙有償委任契約性質之認定。
    (2)被告吳文俊辯稱未受委任代理投標，僅係代填標單而已，
      並稱為原告代辦投標並無約定任何報酬云云，矢口否認兩
      造間有委任關係；然查，委任事務本不以代理權之授與為
      限，被告吳文俊無論代收被告林昭明傳真之投標資料（按
      林昭明誤傳為系爭左鎮土地資料），或指示助理攜投標資
      料陪同原告至投標現場並代填標單，甚協助原告辦理尾款
      支票並至法院繳納等，均屬委任事務之處理，又其與原告
      既非至親好友，倘非經委任，被告吳文俊何必無故為之？
      其所辯既不符以往委託模式，亦與常情有違，實非可採。
      是兩造間成立委任契約甚明，被告吳文俊依法負有善良管
      理人之注意義務。
  (五)被告林昭明知悉原告所欲標買者為系爭新化土地，且帶領原
    告至該新化土地現場查看，然竟誤傳土地投標資料與被告吳
    文俊，顯有違反注意義務：
  1.被告林昭明屢稱不知悉原告所欲標買者為新化土地，係原告
    勘查新化土地數日後，逕至新化農會參閱在拍土地清冊，即
    向被告林昭明表示要購買「谷仔」（即黃岩谷）之土地，是
    其傳真左鎮土地投標資料（民事起訴狀原證4）並無疏失云
    云。然查，原告經被告林昭明推薦並實地勘查土地現況者即
    該筆系爭新化土地而已，別無他筆，有證人王皓暉之證述可
    稽，且據證人王皓暉證稱：「（問：你對原告接觸之過程中
    ，有無聽原告提及他是要看『谷仔』之土地？）應該是在原
    告去看礁坑子段土地時，原告有說他知道這塊土地是『谷仔
    』的，我說之前是『谷仔』的沒錯，但我沒有告訴他現在是
    何人的。」則原告當係經由推薦人即被告林昭明，始知系爭
    新化土地為「谷仔」即黃岩谷所有，被告林昭明斷無可能不
    知原告所欲標買者為經其引介並實地探勘之系爭新化土地，
    亦不容其諉稱不知原告所稱「谷仔」土地即為其引介之新化
    土地。
  2.更且，投標土地事關重大，決定投標土地前，斷無不事先勘
    查土地現況之理，此由證人王皓暉陳述：「我知道原告有意
    願要買，才會去看土地，一般客人要先看過土地後，才能決
    定要不要買。」可見一斑；此類標的金額龐大之不動產交易
    ，原告豈不勘查土地現況，僅參閱清冊即率予決定投標？況
    由證人劉錫錦證述：「（問：原告是否識字？）他不認識字
    ，我跟他唱過歌他連歌詞都不會看。」可知原告確不識字，
    原告既不識字，如何當場「參閱」清冊？原告既實地勘查系
    爭新化土地，嗣後卻僅僅「參閱」清冊即表示欲購買他筆土
    地？在在與經驗法則顯不相符，被告林昭明所辯斷無足採。
  3.再者，縱新化土地與左鎮土地皆係為擔保新化農會對訴外人
    黃岩谷之債權（見99.4.23民事準備狀原證6暨民事起訴狀原
    證1），然兩筆土地地段、地號均顯有不同，被告林昭明誤
    傳地段地號顯不相同之左鎮土地投標資料予被告吳文俊，顯
    然違反與處理自己事務同一之注意義務而有過失；況，系爭
    新化土地於98年09月17日公告應買，於同年12月17日即經他
    人聲明應買（參98年度執字第13930號卷證資料），被告林
    昭明卻未如實告知，反於98年12月22日傳真黃岩谷之他筆土
    地資料，又辯稱其確實係傳真「谷仔」被拍賣之土地資料，
    顯為狡辯卸責之詞，甚有刻意誤導原告之嫌。
  (六)被告吳文俊處理委任事務確有過失：
  1.查被告林昭明誤傳左鎮土地之投標資料予被告吳文俊後，被
    告吳文俊竟未核對傳真資料係否為原告所欲標買之新化土地
    ，未察覺傳真之投標資料有誤，逕將投標資料交予事務所助
    理即證人王吳淑媛，由其陪同不識字且不諳程序、極需專業
    協助之原告前往投標現場，處理代填標單等相關事務，嗣並
    協助原告辦理尾款支票繳交事宜，因而錯誤標得左鎮土地。
    準此，被告吳文俊既受託處理新化土地之投標事宜，卻未發
    現被告林昭明傳真之投標資料有誤，其使用人即證人王吳淑
    媛填寫標單時亦疏未與原告確認所填寫之資料是否即原告所
    欲投標之土地（此有證人王吳淑媛之證述可稽），顯然欠缺
    有相當經驗之人所應具備之注意而未盡善良管理人之注意義
    務。
  2.被告吳文俊雖一再辯稱不知原告欲購買者為新化土地，然其
    說詞反覆、矛盾不一，顯有可疑：
    (1)原告目不識丁一事原為被告吳文俊之主張，有99年04月
      13日民事答辯狀「被告僅因原告不識字被託偕往民事執行
      處代填標單而已」（第2頁第4行）可稽，詎嗣又爭執原告
      並非不識字，其說詞反覆，已非可採；況原告不識字一事
      有證人劉錫錦可證，應無疑義。
    (2)又被告吳文俊先辯稱左鎮土地之資料乃原告所傳真，其係
      依原告傳真之投標資料代填標單，不知原告欲標買者為新
      化土地，並無過失云云（見被告吳文俊99.04.23民事答辯
      狀及99.05.17民事爭點整理書狀）；待被告林昭明自承該
      份投標資料為其傳真予被告吳文俊後，被告吳文俊又改稱
      收受該傳真後，原告有於98年12月22日向被告吳文俊影印
      一份取回云云（99.06.09民事陳報狀），其說詞前後不一
      ，顯有矛盾。又，被告吳文俊狡言辯稱係原告向其影印取
      回原證4投標公告，並據以向新化地政事務所申領左鎮土
      地謄本云云，並非事實，原告否認之；蓋原告素不識字，
      特委託被告吳文俊並仰賴其專業、為其處理投標事宜，不
      曾經手或過目該份投標資料（此由證人劉錫錦證稱本欲請
      原告提供投標土地資料，然原告表示他也沒有資料等語可
      稽），亦無法「閱得」該份資料之地段、地號有誤，更未
      曾申請如原證6所示列印日期為98年12月22日之左鎮土地
      謄本；實則，細觀臺南縣新化地政事務所99年12月16 日
      所登字第0990010776號函所檢附收件日期98.12.22，收件
      號碼07878之左鎮土地地籍謄本及相關資料申請書所載申
      請人為吳文俊（鈞院卷第116至120頁反面），再參證人王
      吳淑媛亦坦承證述：「（問：請提示原證六（左鎮土地謄
      本），這張謄本你是否看過？）這份土地登記謄本是我們
      事務所申請的…」可知，如原證6所示左鎮土地謄本當為
      被告吳文俊於98年12月22日收受被告林昭明所誤傳如原證
      4所示投標資料後，於當日下午所自行申請，益徵被告吳
      文俊所辯顯為隱匿事實、推諉卸責之詞，實無足採。
    (3)再者，證人劉錫錦證述：「（問：標錯土地之後，有無陪
      同原告到被告吳事務所？）被告吳說『害了了（臺語），
      標錯了』…」則被告吳文俊於錯誤標得系爭左鎮土地並辦
      理登記而取得土地所有權狀後，既曾向原告承認疏失，益
      徵被告吳文俊確實知悉原告委託處理者為新化土地之投標
      事宜，否則如何察覺有誤？準此，被告吳文俊既受原告委
      託處理新化土地之投標事宜，卻未發現被告林昭明傳真之
      投標資料有誤，而據證人王吳淑媛到庭證述可知，被告吳
      文俊之使用人即證人王吳淑媛於投標現場填寫標單時，竟
      亦疏未與原告確認所填寫之資料是否即原告所欲投標之土
      地，疏失顯然，被告吳文俊難謂已盡善良管理人之注意義
      務；至證人王吳淑媛稱有告知原告底價70幾萬元云云，絕
      非事實，原告否認之，蓋倘果有此事，原告豈會以高達
      1,322,000元之價格標買之，顯與常理不符。
  (七)綜上，原告目不識丁，為一社會中下階層勞動人員，凡關涉
    文書資料之社會活動，皆委請他人辦理，且原告不曾標買土
    地，不諳程序，是以委託被告2人代為處理投標新化土地事宜
    ；詎被告林昭明、吳文俊分別違反其依委任契約應負之注意
    義務，未為符合債務本旨之給付，該經錯誤拍定之左鎮土地
    於原告並無利益，原告因而受有所繳納之拍定金額即1,322,
    000元之損害；準此，被告林昭明、吳文俊分別對原告負侵權
    行為損害賠償責任，就原告因渠等瑕疵給付所受之損害，各
    負全部給付之義務，為不真正連帶債務人，原告依民法第544
    條、第227條第1項、第226條第1項、第2項、第213 條第1項
    、第2項之規定，請求判命被告吳文俊或林昭明回復原狀賠償
    其損害，給付原告1,322,000元。
  (八)聲明請求判決：
  1.被告吳文俊或林昭明應給付原告1,322,000元，及自起訴狀
    繕本送達之翌日起至清償日止，按年息百分之5計算之利息
    。
  2.原告願供擔保請准宣告假執行。
二、被告吳文俊答辯如下：
  (一)兩造間並未成立委任或類似委任關係：
  1.被告吳文俊並未受原告委任代理投標系爭土地，此觀98 年
    度執字第15364號執行卷附投標書所示「委任狀」欄位係「
    空白」即明。
  2.本件僅因原告不請投標程序，請求被告協助代筆填寫標單而
    已。
  (二)證人吳淑媛協助原告代筆填載標單前，被告吳文俊或證人吳
    淑媛均不知悉原告所欲標購者為新化土地：
  1.原告從未告知被告或證人吳淑媛，欲購買者為新化土地，僅
    對被告稱其要向農會標地，但不諳投標程序，要請被告幫忙
    填寫標單，於標購後，委託被告辦理登記，此有證人吳淑媛
    證述：「沒有說標購土地之報酬，只有講好原告標到土地後
    ，移轉登記手續由我們事務所辦理，原告支付我們移轉登記
    之代書費用。」等語可稽（卷第132頁反面）。
  2.嗣被告告以「需拿資料來」，始有卷附傳真之拍賣公告，且
    原告於被告收受該傳真後，即前來影印乙份取回，此亦有證
    人吳淑媛證述：「（問：原告是否知道當次拍賣投標底價？
    ）原告知道，當天傳真的土地拍賣資料我們有影印一份給原
    告帶走。」等語（卷第132頁反面）。足見，原告早有機會
    知悉農會傳真之拍賣公告資料有誤，惟至投標當日為止，原
    告並未有任何更正之通知，故證人吳淑媛依所示原告提供之
    拍賣公告資料，填載標單，並無任何過失可言，
  3.證人劉錫錦係從事土地賣賣仲介業者，對於土地買賣之行情
    、地段等細節事項，原比一般人較為敏銳，且原告甚至有帶
    證人看過新化土地，請證人協助估價，為證人劉錫錦所供承
    （卷第130頁），故借重證人之專業，應係原告邀同證人一
    同前往法院標購土地之原意。事實上，證人劉錫錦在投要當
    時亦提供建議，而為原告所接受，並按其意旨投標，此有該
    證人證述：「…若一定要標到，不如再加2000元，後來原告
    決定用132萬2000元投標。」等語（卷第131頁反面）。足見
    原告知悉拍賣公告內容，又了解底價僅70餘萬元，又有證人
    劉錫錦協助決定標價，僅因其特殊原因，執意高於底價投標
    ，甚至向證人吳淑媛示意「你不知道（不懂）啦」（卷第
    132頁反面），在在顯示原告知其投標之標的及內容，豈有
    錯標之情形，竟於標得後責怪被告錯標，殊無理由。
  4.被告未曾與原告前往查看原告所欲標購之土地。蓋被告僅代
    填投標書而已，並非仲介買賣，故未曾到過該地，此亦為原
    告所不爭執，故被告不可能知悉原告所欲標購者為「新化土
    地」。
  5.依卷附臺南市新化地政事務所99年12月16日所登字第09900
    10776號、100年1月11日所登字第1000000270號及100年1 月
    27日所登字第1000000863號函復，98年9月1日至同年12月31
    日並無民眾申請閱覽系爭新化土地資料，足見並無原告所述
    ：「證人吳淑媛在原告委請被告吳文俊代為處理標買事宜後
    ，有與原告到地政事務所申領系爭新化土地之地籍圖、謄本
    等資料，申領後並攜回被告吳文俊事務所，俾日後辦理標買
    土地事宜之用」等情。
  6.綜上，被告吳文俊所得到之訊息僅該拍賣公告而已，而該拍
    賣公告所示並非原告起訴所稱之「新化土地」，且被告吳文
    俊於98年12月22日獲得上開拍賣公告起至98年12月31日止，
    被告或證人吳淑媛，均未向新化地政事務所申頜系爭新化土
    地之地籍圖、謄本等資料。足見，被告並不知悉原告欲標購
    者為系爭新化土地，故原告指摘被告明知應標購「新化土地
    」而誤標「左鎮土地」，係有過失並致生原告之損害而請求
    賠償，應無理由。
  (三)原告雖否認於被告吳文俊98年12月22日收受拍賣公告傳真後
    ，有索取1份拍賣公告影本之情。惟依原告提出之原證六左
    鎮土地登記謄本所示，該份謄本係原告於98年12月22日下午
    16時18分向新化地政事務所申領，有謄本上載之列印時間可
    稽。如原告從來不知該左鎮土地之存在，其於98年12月22日
    下午16時18分，如何向地政機關申領上開謄本。事實上，原
    告於98年12月22日自被告吳文俊處索取拍賣公告影本後，依
    該拍賣公告資料，於當日下午16時18分向新化地政事務所申
    領該土地謄本，以瞭解土地登記現況。準此，原告於98 年
    12月22日即知被告吳文俊所收受之拍賣公告內容，係有關左
    鎮土地之拍賣，且直至99年1月5日投標當日，原告均未曾向
    被告吳文俊表示投標之土地有何錯誤。故即便兩造間有委任
    或類似委任關係存在（被告仍予否認），被告依傳真之拍賣
    公告內容，協助原告投標，應無任何疏失。
  (四)綜上，聲明請求駁回原告之訴，如受不利判決，願供擔保請
    准宣告免假執行。
三、被告林昭明答辯如下：
  (一)兩造間並無委任關係，或類似委任關係。原告主張原告委請
    被告帶其查看現場及請被告傳真投標資料，均經被告應允並
    履行，被告自負有為原告處理前開投標事宜之義務，雙方成
    立無償委任關係。惟按原告係農會之貸款戶，被告則係在新
    化農會信用部辦理放款之業務，係因放款業務而與原告認識
    ，原告至新化農會辦理借款及償還借款之事項，才與被告有
    所接觸，由於原告至新化農會還款時表示伊有一筆款項，擬
    用於購買土地，故雖曾隨口向被告詢問有無農會聲請拍賣之
    土地，但被告對其告知之事項，僅係以個人好意告知所知之
    訊息，被告並無為原告處理事務之意思，法律上亦無處理之
    義務，傳真拍賣之公告亦係如此。
  (二)兩造是否有委任關係，應由原告負舉證責任。委任關係是否
    成立應以行為人有受他人處理事務事務之意思，並有處理之
    義務而要件，被告並未受有任何之報酬，被告又係農會之人
    員，客戶詢問農會拍賣土地之資訊，被告提供相關訊息，主
    觀上自不可能係站在受客戶處理事務之立場，原告對被告所
    提供之訊息，自應小心查證確認，純屬單方面服務之事宜，
    與具有拘束性之委任契約無關。原告主張兩造之間有委任關
    係或類似委任關係之存在，並非事實，而為其個人片面之主
    張及想法。
  (三)又原告雖曾於98年12月初，由新化農會另一位職員王皓輝帶
    領至新化土地現場查看，但其過程並非被告主動告知，而係
    原告不知地點乃前來問被告，因被告並不負責拍賣之業務，
    亦不清楚，乃將原告欲看土地之情形轉知王昭輝，再由王昭
    輝帶同前往，但原告前往看土地後亦未明確表示要購買之意
    願。證人王皓輝於100年1月3日證稱：「（之前有無帶原告
    去看過農會拍賣土地？）有。看新化礁坑子段土地三筆。」
    「（為何帶原告去看新化土地？）他與被告林一起來找我（
    在農會），問我有沒有空，說要看新化礁坑子段土地。」「
    （是誰說要看礁坑子段土地？當時怎麼說？）被告林跟我說
    原告要看新化礁坑子段土地。」「（何時表示要看礁坑子段
    土地？）大約在98年12月初的時候。」「（被告林除了跟你
    說原告要看新化礁坑子段土地，還有講什麼？）沒有。然後
    我就帶他去看。」「（為何要帶原告去看？）因為他們不知
    道地點，我知道地點，客人想看法拍的土地，我就帶他去看
    。」「（除了原告之外，你也有帶其他人去看農會拍賣土地
    ？）有，帶人去看農會拍賣土地，那也算是我的工作內容之
    一。」「（你帶原告去看過土地當時或之後，原告有無表示
    任何意見？）沒有。」「（你帶原告去看過土地當時或之後
    沒有。」「(為何之後要帶原告去看別的土地？）也是原告
    與被告林一起來找我，說要看另外一筆土地。」「(總共帶
    原告看過幾筆土地？）二筆，最後一筆在98年12月底。」「
    （你對原告接觸之過程中，有無聽原告提及他是要看「谷仔
    」（台語）之土地？）應該是在原告去看礁坑子段土地時，
    原告有說他知道這塊土地是「谷仔」（台語）的，我說之前
    是「谷仔」（台語）的沒錯，但我沒有告訴他現在是何人的
    。」「（原告說的「谷仔」（台語）是否指黃岩谷？）是的
    。」「（是原告或你先說土地是「谷仔」（台語）的？）是
    原告先說的，我才回應之前是「谷仔」（台語）的沒錯。」
    等語，可見帶原告看土地，僅係有人表示要看農會拍賣之土
    地時，所提供之例行工作而已，並不足以證明有委任關係存
    在。且原告看完土地後，亦未表示要購買系爭土地，被告亦
    無從認知原告有購買上開土地之意思。
  (四)約於98年12月下旬，原告又來新化農會表示要購買土地，當
    時農會有1份在拍土地之清冊，原告參閱後向被告表示要購
    買「谷仔」即（黃岩谷）被拍賣之土地（即被證一螢光筆所
    示），之後並請被告幫忙看是否能否提供土地拍賣之公告與
    伊，被告基於個人之好意，乃依原告之請求將該土地拍賣公
    告傳真與原告所指示之代書即被告吳文俊，至於後續之事情
    ，被告即不知情。故被告所為者，僅係單純之好意提供拍賣
    公告之資料予原告，兩人之間並無一方為他方處理事務之意
    思。原告查看新化土地時，並未表示要購買該土地，係於98
    年12月下旬，原告至農會查問土地拍賣之情形，表示要買農
    會拍賣清冊中「谷仔」之土地，因該筆清冊上僅有一筆拍賣
    土地係「谷仔」（即黃岩谷）之土地，故被告即將該筆拍賣
    之投標資料傳真予原告指定之代書，故依原告之指示，被告
    並無誤傳之情形，且如有錯誤係亦基於原告之指示錯誤，與
    被告無關。被告是否有誤傳之情形，應由原告負舉證責任。
    又原告雖主張伊不認識字，故不可能在看過清冊後叫被告傳
    真黃岩谷土地拍賣之投標資料，但查本件拍賣之新化土地，
    據事後了解原亦係為黃岩谷所有，故即令原告本意係要購買
    新化土地，因清冊看不懂無法具體指出，但其乃具體向被告
    表示要「谷仔」土地拍賣投標資料，被告當時查看該清冊僅
    有1筆「谷仔」之土地，乃依指示而傳真，自無錯誤可言。
    況被告所傳真之拍賣公告，其上業已載明拍賣土地之所有人
    、土地坐落位置、底價（756,000元），如有錯誤，原告應
    可即時發現，何況本件拍賣伊有委任代書協助辦理，但原告
    從未為任何之表示，反於高價拍定後指責被告傳真之拍賣公
    告有誤，造成其損害而請求按拍定金額之賠償（土地已為原
    告登記取得所有權），顯無理由。
  (五)原告雖舉證人劉錫錦到庭作證，但依劉錫錦所證，伊僅曾與
    原告吃飯時見過被告1次，關於土地之買賣原因過程，伊並
    未親聞被告對原告有何陳述，故劉錫錦之證詞實不足以證明
    兩造之間有何委任關係，或被告有何違背委任事務之情事。
  (六)綜上，聲明請求駁回原告之訴。
四、兩造不爭執事項（見本院卷83頁正背面、94頁正面、108頁
    背面筆錄）：
  (一)本院98年度執字13930號強制執行程序拍賣訴外人康有成所
    有坐落臺南市新化區○○○段453、453-1、453-3地號土地
    （即新化土地）。（本院98年度執字13930號卷宗、卷6-14
    頁土地登記謄本、15頁地籍圖謄本、16頁現場照片）
  (二)本院98年度執字15364號強制執行程序拍賣訴外人黃岩谷所
    有坐落臺南市○鎮區○○段129-2、130-1、138-3、252-2地
    號土地（即左鎮土地），俟由被告吳文俊助理吳淑媛於99年
    1月5日拍賣當日代原告書寫投標書，原告即以1,322,000 元
    標得上開左鎮土地。（本院98年度執字15364號卷宗、卷17-
    20及47-53頁土地登記謄本、21-22頁地籍圖謄本、24頁現場
    照片）
  (三)被告林昭明曾於98年12月間請農會職員王昭輝帶領原告察看
    新化土地。（卷44頁被告林昭明民事準備書狀）
  (四)被告林昭明於98年12月22日傳真98年度執字第15364號執行
    案件之拍賣公告予被告吳文俊，拍賣公告上有「from劉明和
    to吳代書0000000」等字樣。（卷23頁拍賣公告傳真）
  (五)新化農會98年9月至99年1月間之在拍土地如拍賣土地清冊所
    示。（卷57頁拍賣土地清冊）
五、得心證理由：
    原告主張被告二人受原告委託處理原告投標新化土地事宜，
    因被告林昭明誤向被告吳文俊傳真左鎮土地拍賣公告，被告
    吳文俊亦誤為原告投標取得非原告欲標買之左鎮土地，致原
    告受有損害等情節，依民法第544條、第227條第1項、第226
    條及第213條等規定，請求被告賠償損害；被告均否認與原
    告間有委任或類似委任關係，亦否認有原告主張之過失情事
    ，並分別答辯如上。是本件應審究之兩造爭執事項為：(一)本
    件兩造間有無成立委任或類似委任契約？(二)被告林昭明是否
    知悉原告所欲購買者為新化土地？被告林昭明有無誤傳土地
    投標資料予被告吳文俊？(三)被告吳文俊是否知悉原告所欲標
    購者為新化土地？被告吳文俊依原證四傳真資料辦理投標有
    無過失？（見卷第83頁背面、94頁筆錄）茲分別論究如下：
  (一)本件兩造間有無成立委任或類似委任契約？
  1.按稱委任者，謂當事人約定，一方委託他方處理事務，他方
    允為處理之契約，民法第五百二十八條定有明文。又當事人
    之意思表示無論是明示或默示，均須其間之意思表示互相合
    致，契約始謂成立，此觀民法第153條第1項規定可明。是當
    事人締結委任契約，對於契約必要之點，亦即一方委託他方
    處理事務，他方允為處理之意思表示必須一致，否則，即難
    謂委任契約業已成立。再按當事人主張有利於己之事實者，
    就其事實有舉證之責任，民事訴訟法第277條前段亦定有明
    文。本件原告主張兩造間就原告投標新化土地事務，成立委
    任契約或類似委任契約，既為被告所否認，依上開說明，原
    告應就其委託被告處理投標事務，且經被告允為處理之意思
    表示一致之事實負舉證責任。
  2.原告與被告林昭明間無委任或類似委任關係存在：
    (1)查原告知悉新化農會聲請拍賣新化土地之事，係出自被告
      林昭明所告知一情，為被告林昭明所不爭執，固無疑義。
      然查，被告林昭明係新化農會信用部辦理貸放款業務之職
      員，原告為新化農會之貸款戶，二人因被告承辦原告向新
      化農會貸款業務而認識、接觸，因原告至新化農會償還貸
      款時，曾向被告林昭明提及伊有一筆款項，擬用於購買土
      地，原告主動向被告林昭明探詢有無農會聲請拍賣土地之
      訊息可供參考，被告出於個人好意而告知上開拍賣訊息等
      情事，迭據被告林昭明陳明，且由原告陳稱被告林昭明介
      紹伊標購土地並無任何代價，只是要報伊好康的，他說該
      塊土地很便宜等語（見卷第134頁），可知被告林昭明告
      知原告土地拍賣訊息之舉動，乃是回應原告之探詢而為之
      任意性提供訊息，並非係履行對原告報告法拍訊息之義務
      。又原告向被告探詢新化農會拍賣土地訊息，性質上亦非
      屬締結委任契約之要約，被告林昭明告知原告土地拍賣訊
      息，亦非允為原告處理投標土地事務之允諾，是尚難以兩
      造上開土地拍賣訊息之探詢與告知，即謂成立處理投標土
      地事務之委任契約或類似委任契約關係。
    (2)又原告陳稱被告林昭明曾於98年12月間委請新化農會職員
      王皓暉帶領原告察看新化土地一情，固亦為被告林昭明所
      不爭執，並經證人王皓暉於本院100年1月3日審理時證述
      ：「（問：之前有無帶原告去看過農會拍賣土地？）有。
      看新化礁坑子段土地三筆。」、「（問：為何帶原告去看
      新化土地？）他與被告林一起來找我（在農會），問我有
      沒有空，說要看新化礁坑子段土地。」、「（問：是誰說
      要看礁坑子段土地？當時怎麼說？）被告林跟我說原告要
      看新化礁坑子段土地。」、「大約在98年12月初的時候。
      」、「（問：是被告林叫你帶原告去看的嗎？）是的，他
      說原告劉想看這塊土地。」、「（問：為何要帶原告去看
      ？）因為他們不知道地點，我知道地點，客人想看法拍的
      土地，我就帶他去看。」等語（見卷第126頁背面筆錄）
      ，可資證明。然查，證人王皓暉係負責辦理新化農會拍賣
      借款人不動產業務之人員，帶領有投標意願民眾察看農會
      拍賣土地，核屬該證人之職責工作範圍，此亦據其陳明在
      卷。是證人王皓暉帶領原告察看新化土地，乃係其職務上
      之例行工作，並非另受原告或被告林昭明之委託，被告林
      昭明因不負責拍賣業務，不知土地現場，故將原告欲看拍
      賣土地之事，轉介予負責該業務之王皓暉辦理，應屬業務
      之轉介性質，亦難據此認定被告林昭明允諾為原告處理土
      地投標事務。
    (3)再查，被告林昭明於98年12月22日傳真本院98年度執字第
      15364號執行案件之拍賣公告予被告吳文俊，雖亦為兩造
      不爭執之事實，被告林昭明亦自陳此舉是依原告之請託而
      為，然被告林昭明此舉究係出於單方之協力行為，抑或基
      於受委託處理事物之履約行為，尚非無疑，被告林昭明既
      否認兩造間有委任契約存在，原告復未提出其他證據證明
      對於被告林昭明有請求履行委任事務之權利，是亦尚難以
      被告林昭明傳真上開拍賣公告之行為，即謂其等間已存有
      委任關係。
    (4)綜上，原告主張被告林昭明告知新化土地拍賣訊息、轉介
      同事帶領察看土地、傳真拍賣公告等情節，均尚無法證明
      其等間即有委任契約或類似委任契約之存在，原告此部分
      主張，即難採信。
  3.原告與被告吳文俊間就協助原告投標事宜有委任關係存在：
    (1)查原告於99年1月19日以1,322,000元標得本院98年度執字
      15364 號拍賣訴外人黃岩谷之左鎮土地，係由被告吳文俊
      委請其助理吳淑媛於99年1月5日拍賣當日代原告書寫投標
      書之事實，為原告與被告吳文俊所不爭執（如前揭不爭執
      事項(二)所載）；又原告標得上開左鎮土地之後續向地政辦
      理登記手續，為原告委任被告吳文俊代為申請辦理之事實
      ，復據被告吳文俊自陳可按。再查，被告吳文俊於98年12
      月22日上午8時38分許收到原告（由被告林昭明代原告傳
      真）提供之上開左鎮土地拍賣公告後，旋即於當日下午16
      時18分向新化地政事務所申領該四筆左鎮土地登記第二類
      謄本，此有新化地政事務所99年12月16日所登字第099001
      0776號函附之申請書（見卷第120頁），及原告提出之左
      鎮土地登記第二類謄本（卷第47-53頁），上載列印時間
      為98年12月22日16時18分可按，並經證人吳淑媛證述原告
      提出之上開左鎮土地登記謄本為被告吳文俊事務所申請無
      誤（卷第133頁筆錄倒數第5行）。又被告吳文俊之助理吳
      淑媛於投標當日陪同原告至本院民事執行處參加投標，除
      協助原告填寫投標書外，並與原告討論欲投標之金額，於
      原告決定投標總價金後，再由吳淑媛比列分配於每一筆投
      標價金之情，復分據當日與原告一同到場投標之證人劉錫
      錦及吳淑媛證述在卷（卷第131頁正面倒數第2行及背面前
      數2行、倒數第3行）；再者，原告得標後應繳交之尾款，
      亦是由吳淑媛陪同原告先向新化農會申請支票，二人再一
      同至本院完成繳款程序等情，此亦經吳淑媛證述明確（卷
      第13 3頁）。是由上述情節可知，被告吳文俊對於原告之
      投標，於投標前申請土地登記謄本，投標日指示助理陪同
      原告到場協助投標文件填載，並於得標後協助原告繳納尾
      款及辦理得標土地登記等事務，被告吳文俊始終提供原告
      投標事務之協助，洵堪認定。
    (2)被告吳文俊雖以其受原告委託處理之事物，僅限於得標後
      之登記事務，否認前述協助原告標購土地等事物亦在受委
      任之範圍，並以其助理僅係「單純代筆」填寫標單，並非
      「代理投標」等語置辯，證人吳淑媛亦證稱：「（問：你
      們事務所幫原告標購土地代價為何？）沒有說標購土地之
      報酬，只有講好原告標到土地後，移轉登記手續由我們事
      務所辦理，原告支付我們移轉登記之代書費用。」等語（
      卷第132頁背面前數第1-5行）。然查，被告吳文俊倘若僅
      單純受託辦理得標後之登記事務，大可待原告得標後再著
      手進行，何須於原告投標過程中始終提供相關協助，且由
      原告需參與投標並得標，被告吳文俊始有後續登記事務可
      辦理一情，可得推知原告欲參與投標，允諾得標後之登記
      手續委由執行代書業務之被告吳文俊辦理，因原告不諳投
      標程序，被告吳文俊允為協助原告投標之情，應堪認定。
      是被告吳文俊雖未為代理原告投標，然其對於原告投標所
      提供之上開協助，應屬委託事務之範疇，原告與被告吳文
      俊間就協助原告投標事宜有委任關係存在，已堪認定，被
      告吳文俊就此部分之否認，並無可採。惟被告吳文俊協助
      原告投標，並未與原告約定報酬，故應屬無償之委任關係
      ，亦堪認定，原告主張為有償委任，尚無可採。
  (二)被告林昭明是否知悉原告所欲購買者為新化土地？被告林昭
    明有無誤傳土地投標資料予被告吳文俊？
  1.查本院98年度執字13930號強制執行程序拍賣訴外人「康有
    成所有」坐落臺南市新化區○○○段453、453-1、453-3地
    號土地（即新化土地）；本院98年度執字15364號強制執行
    程序拍賣訴外人「黃岩谷所有」坐落臺南市○鎮區○○段
    129-2 、130 -1、138-3、252-2地號土地（即左鎮土地），
    此為兩造所不爭執（不爭執事項(一)、(二)），並經調閱上開執
    行卷宗審核無誤；而上開新化土地及左鎮土地均經債務人黃
    岩谷設定抵押權予新化農會，亦有各該土地登記謄本在卷可
    稽（卷6-14頁、47 -53頁）。又上開新化土地及左鎮土地
    分別於98年2、3月間經新化農會聲請本院強制執行拍賣，於
    98年12月間仍同列為新化農會聲請拍賣中之案件等情，除有
    上開執行卷宗可參，亦有被告林昭明提出之新化農會98年9
    月至99年1月在拍土地清冊（卷57頁），並經證人王皓暉確
    認該清冊確實為新化農會內部整理之拍賣清冊無誤（卷第12
    8頁背面），可資認定。
  2.次查，上開新化土地之所有人為康有成，然由證人王皓暉於
    本院100年1月3日審理證述：「（問：你與原告接觸之過程
    中，有無聽原告提及他是要看「谷仔」（台語）之土地？）
    應該是在原告去看礁坑子段土地時，原告有說他知道這塊土
    地是「谷仔」（台語）的，我說之前是「谷仔」（台語）的
    沒錯，但我沒有告訴他現在是何人的。」、「（問：原告說
    的「谷仔」（台語）是否指黃岩谷？）是的。」、「（問：
    是原告或你先說土地是「谷仔」（台語）的？）是原告先說
    的，我才回應之前是「谷仔」（台語）的沒錯。」等語（卷
    第128頁），可知原告當時誤認新化土地為黃岩谷所有一情
    ，應堪認定，是被告林昭明陳稱原告請其傳真「谷仔」（台
    語，即黃岩谷）土地拍賣資料，因新化農會98年12月份在拍
    資料所列載之「黃岩谷」土地拍賣案件即為上開左鎮土地，
    故而傳真該案拍賣公告等語，洵有可信之處。再者，原告察
    看新化土地後並無表示決定購買之意，且嗣後再經由被告林
    昭明請託王皓暉帶領原告察看另一件新化地區拍賣土地，亦
    據證人王皓暉證述此部分情節可按（卷第129頁），是原告
    既未明示購買上開新化土地之意，且又另外察看其他土地，
    自難認定被告林昭明已知悉原告欲購買新化土地之事實，原
    告陳稱被告林昭明知悉其欲購買之土地為新化土地等情詞，
    尚難採信為真。從而，被告林昭明依照原告當時所告知之黃
    岩谷土地拍賣資料，將新化農會當時在拍之黃岩谷左鎮土地
    拍賣公告傳真予被告吳文俊，亦無所謂誤傳之情事，本件應
    是原告誤認新化土地為黃岩谷所有而為錯誤指示所致，已堪
    認定。
  (三)被告吳文俊是否知悉原告所欲標購者為新化土地？被告吳文
    俊依原證四傳真資料辦理投標有無過失？
   1.依據證人吳淑媛證述：「（問：你如何知道原告要標哪一
     筆土地？）原告當初去找吳代書，說他要標農會拍賣土地
     ，叫我們吳代書跟他一起去，原告在我們事務所打電話叫
    農會的人傳真要標的土地到我們事務所（當庭提出傳真資料
    ，經核與原證四相符，核對後歸還證人），拿到投標資料後
    ，吳代書說當天他沒有空，要去開會，就派我跟原告一起去
    ，當天9點多原告到事務所帶著他的朋友（證人劉）來載我
    一起去法院。」、「（問：填寫投標單前或填寫完後，有無
    再跟原告確認所填寫的資料是否為原告欲標購之土地？）沒
    有，我就是依照傳真的資料填寫的，沒有再跟原告確認過，
    因為現場原告自己去看過了。」、「（問：被告吳或事務所
    人員有無跟原告去看過原告欲標購土地現場？）沒有。」各
    等語（見卷第132頁），可知被告吳文俊協助原告處理投標
    法拍土地之事務，是依照原告請被告林昭明傳真交付之98年
    度執字第15364號拍賣公告進行，而該拍賣公告上載之土地
    即為左鎮土地，洵甚明確。雖然被告林昭明傳真之上開拍賣
    公告土地並非原告內心真意所欲投標之新化土地，然原告因
    誤認新化土地為黃岩谷所有，而誤向被告林昭明索取錯誤法
    拍公告之情事，原告自己並未發現，遑論被告吳文俊如何知
    悉該傳真法拍公告與原告本意欲標購者不符，是原告主張被
    告吳文俊知悉其所欲標購者為新化土地云云，洵屬無據。又
    原告所舉之證人劉錫錦雖到庭證稱：「起初看新化土地時，
    我有到吳代書事務所去，他有拿謄本及圖，上面的名字是康
    有成，我有在吳代書事務所抄下原告要標的土地資料。」等
    語（卷第130頁背面），並提出記載上開新化土地地段地號
    之字條為憑（卷第140頁），然並無證據可資佐證其所證述
    之資料來源為真，且由該證人嗣後又陳稱：伊陪原告到法院
    投標時，伊無投標資料等語（卷第131頁），可見其前後所
    述亦有不一，尚難採信上開所述為真。
  2.從而，被告吳文俊依據原告交付之拍賣公告協助原告參與投
    標，亦難認有何疏失之情，已堪認定。
  (四)綜上所述，本件原告主張被告二人受原告委託處理原告投標
    新化土地事宜，因被告林昭明誤向被告吳文俊傳真左鎮土地
    拍賣公告，被告吳文俊亦誤為投標而取得非原告欲標買之左
    鎮土地致受損害等情節，既無法證明為真，其依委任關係請
    求被告賠償損害，即無理由，應予駁回，其假執行之聲請，
    因訴之駁回，亦失所附麗，應併予駁回。
六、本件事證已臻明確，兩造其餘攻擊防禦方法及舉證，經本院
    審酌後認與本件判決結果均不生任何影響，爰不逐一論列，
    附此敘明。
七、末按訴訟費用，由敗訴之當事人負擔；法院為終局判決時，
    應依職權為訴訟費用之裁判，民事訴訟法第78條及第87條第
    1項分別定有明文。經核本件應徵第一審訴訟費用即裁判費
    14,167元，爰併確定原告應負擔之第一審訴訟費用額如主文
    第2項所示。
八、據上論結，本件原告之訴為無理由，依民事訴訟法第78條、
    第87條第1項，判決如主文。
中    華    民    國  100    年    3    月    31    日
                       民事第三庭  法  官  陳淑卿
上為正本係照原本作成。
如不服本判決，應於送達後20日內，向本院提出上訴狀並表明上
訴理由，如於本判決宣示後送達前提起上訴者，應於判決送達後
20日內補提上訴理由書（須附繕本）。如委任律師提起上訴者，
應一併繳納上訴審裁判費。
中    華    民    國  100    年    3    月    31    日
                                    書記官 吳幸芳